臺灣臺南地方法院民事裁定
                                109年度消債再聲免字第4號
聲  請  人
即  債務人  林玉娟
代  理  人  林志雄  律師
相  對  人
即  債權人  中國信託商業銀行股份有限公司


法定代理人  利明献


代  理  人  楊紋卉
相  對  人
即  債權人  第一商業銀行股份有限公司

法定代理人  廖燦昌
代  理  人  高志元
相  對  人
即  債權人  花旗（台灣）商業銀行股份有限公司


法定代理人  莫兆鴻
相  對  人
即  債權人  渣打國際商業銀行股份有限公司

法定代理人  龐維哲
相  對  人
即  債權人  永豐商業銀行股份有限公司

法定代理人  陳嘉賢
相  對  人        
即  債權人  凱基商業銀行股份有限公司


法定代理人  魏寶生
相  對  人
即  債權人  日盛國際商業銀行股份有限公司

法定代理人  黃錦瑭


相  對  人
即  債權人  玉山商業銀行股份有限公司


法定代理人  黃男州
代  理  人  林毓璟
相  對  人
即  債權人  國泰世華商業銀行股份有限公司

法定代理人  郭明鑑
代  理  人  黃怡玲
相  對  人
即  債權人  第一金融資產管理股份有限公司

法定代理人  周朝崇
相  對  人
即  債權人  富全國際資產管理股份有限公司

法定代理人  陳文展
相  對  人
即  債權人  台新國際商業銀行股份有限公司

法定代理人  尚瑞強
上列當事人聲請消費者債務清理事件，本院裁定如下：
    主  文
債務人林玉娟應予免責。
    理  由
一、按法院為終止或終結清算程序之裁定確定後，除別有規定外
    ，應以裁定免除債務人之債務，消費者債務清理條例（下稱
    消債條例）第132條定有明文。次按，債務人有下列各款情
    形之一者，法院應為不免責之裁定。但債務人證明經普通債
    權人全體同意者，不在此限：1 於七年內曾依破產法或本條
    例規定受免責。2 故意隱匿、毀損應屬清算財團之財產，或
    為其他不利於債權人之處分，致債權人受有損害。3 捏造債
    務或承認不真實之債務。4 聲請清算前二年內，因消費奢侈
    商品或服務、賭博或其他投機行為，所負債務之總額逾聲請
    清算時無擔保及無優先權債務之半數，而生開始清算之原因
    。5 於清算聲請前一年內，已有清算之原因，而隱瞞其事實
    ，使他人與之為交易致生損害。6 明知已有清算原因之事實
    ，非基於本人之義務，而以特別利於債權人中之一人或數人
    為目的，提供擔保或消滅債務。7 隱匿、毀棄、偽造或變造
    帳簿或其他會計文件之全部或一部，致其財產之狀況不真確
    。8 故意於財產及收入狀況說明書為不實之記載，或有其他
    故意違反本條例所定義務之行為，致債權人受有損害，或重
    大延滯程序。107年12月26日修正公布之消債條例第134條亦
    有明文（按：消債條例第134條、第156條公布並施行後，先
    後於101年1月4日、107年12月26日修正，因本件涉及修正前
    、後之消債條例第134條、第156條規定如何適用之問題，有
    詳細區分歷次修正之消債條例第134條、第156條規定之必要
    ，以下就最初公布並施行、101年1月4日修正、107年12月26
    日修正之消債條例第134條，分別稱為97年消債條例第134條
    、101年消債條例第134條、107年消債條例第134條；就最初
    公布並施行、101年1月4日修正、107年12月26日修正之消債
    條例第156條，分別稱為97年消債條例第156條、101年消債
    條例第156條、107年消債條例第156條）。
二、次按，本條例107年11月30日修正之條文施行前，消費者依
    第134條第2款、第4款或第8款規定受不免責裁定者，得於修
    正條文施行之日起2年內，為免責之聲請，107年消債條例第
    156條第3項定有明文。考其立法理由，乃立法者認為107年
    消債條例修正施行前，已經法院依消債條例第134條第2款、
    第4款或第8款規定裁定不免責之債務人，雖無再重複進行原
    已終止或終結清算程序之實益，惟為使其仍得重建經濟生活
    ，及避免法律關係久懸不決，無論該裁定是否確定，明定其
    得於107年消債條例修正施行之日起2年內，依107年消債條
    例之規定聲請免責，爰增訂該項規定。是以，債務人在107
    年消債條例施行前，經法院依97年消債條例第134條第2款、
    第4款、第8款所定事由，或依101年消債條例第134條第2款
    、第4款、第8款所定事由裁定不免責確定者，自得於107年
    消債條例施行之日即107年12月28日起2年內，再向法院為免
    責之聲請，並由法院依107年消債條例之規定審理。至債權
    人中國信託商業銀行股份有限公司（下稱中國信託）雖抗辯
    ：101年消債條例第134條第4款，業已新增「聲請清算前2年
    內」之要件，債務人如欲享有立法者該次修正放寬之優惠，
    應於101年消債條例第156條第2項規定之法定期限內，向法
    院為聲請；逾時聲請者，不得再依107年消債條例第156條第
    3項規定，聲請免責等語。惟查，自107年消債條例第156條
    第3項規定之文義觀之，該項僅規定「107年11月30日修正之
    條文施行前，消費者依第134條第4款規定受不免責裁定者，
    得於修正條文施行之日起2年內，為免責之聲請」等語，而
    未規定未於101年消債條例第156條第2項所定2年法定期間聲
    請免責之債務人，不得再於107年年消債條例施行日起2年內
    為免責之聲請，亦未規定消費者依該項為免責之聲請時，不
    得審酌「聲請清算前2年內」該要件；復參諸消債條例之立
    法目的及歷次修正之意旨，均在使消費者能夠獲得重建經濟
    生活之機會，是於消費者依107年消債條例第156條第3項規
    定，為免責之聲請時，自不應再增加法律所無之限制（臺灣
    高等法院109年度消債抗字第10號民事裁定，亦採此見解，
    僅理由略有不同，資參照）。中國信託銀行前揭抗辯，自不
    足採。
三、再按，債務人前經法院依98年消債條例第134條第2款、第4
    款或第8款規定，或依101年消債條例第134條第2款、第4款
    或第8款規定，為不免責之裁定確定；嗣於法院原先所認定
    債務人符合之不免責事由修正後，依107年消債條例第156條
    第3項規定為免責之聲請時，法院僅能審酌債務人是否已不
    符合法院原先認定，嗣經修正之不免責事由。否則，將使債
    務人經濟生活重建之預期產生不穩定狀況，與消債條例鼓勵
    債務人經濟復甦之意旨不符（臺灣高等法院暨所屬法院101
    年法律座談會民事類提案第56號研討結果多數說，及101年
    第5期民事業務研究會第8號法律問題，司法院民事廳消債條
    例法律問題研審小組對於101年消債條例第156條第2項規定
    所為解釋之意旨，可資參照）。
四、本件聲請意旨略以：債務人於99年9月14日，雖經本院以債
    務人有97年消債條例第134條第4款所定不免責事由為由，以
    99年度消債聲字第21號民事裁定諭知不予免責；惟因債務人
    並無107年消債條例第134條第4款所定不免責事由。為此，
    爰依107年消債條例第156條第3項規定，聲請准予免責等語
    。
五、本件債務人於97年11月19日向本院聲請清算，經本院於98年
    6月12日以97年度消債清字第71號民事裁定諭知債務人自98
    年6月15日下午5時起開始清算程序；嗣本院司法事務官進行
    清算程序後，認為債務人並無財產足敷清償消債條例第108
    條所列之財團費用、財團債務，乃於99年6月21日以99年度
    司執消債清字第28號民事裁定諭知清算程序終止；其後，本
    院以債務人有浪費、投機之行為，致負擔過重之債務，而生
    開始清算原因之情形，即有97年消債條例第134條第4款所定
    不免責事由，且未證明業經普通債權人全體同意其免責為由
    ，於99年9月14日以99年度消債聲字第21號民事裁定諭知不
    予免責確定，業經本院依職權調取本院97年度消債清字第71
    號、99年度司執消債清字第28號、99年度消債聲字第21號卷
    宗核閱屬實。本件債務人於107年消債條例施行之日起2年內
    即109年7月16日，此有民事聲請狀上之本院收狀戳可稽〔參
    見本院109年度消債再聲免字第4號卷宗（下稱本院卷）第13
    頁〕，依107年消債條例第156條第3項規定，聲請免責，揆諸
    前揭說明，本院自應審酌債務人是否已不符合107年消債條
    例第134條第4款所定不免責事由而為應否裁定免除債務人債
    務之決定。
六、本院依消債條例第136條規定，通知債權人到場陳述意見後
    ，債權人中國信託、第一商業銀行股份有限公司（下稱第一
    銀行）到場；債權人日盛國際商業銀行股份有限公司（下稱
    日盛銀行）、玉山商業銀行股份有限公司（下稱玉山銀行）
    、國泰世華商業銀行股份有限公司（下稱國泰世華銀行）、
    台新國際商業銀行股份有限公司（下稱台新銀行）僅具狀表
    示意見而未到場；債權人花旗（臺灣）商業銀行股份有限公
    司、渣打國際商業銀行股份有限公司、永豐商業銀行股份有
    限公司、凱基商業銀行股份有限公司、第一金融資產管理股
    份有限公司、富全國際資產管理股份有限公司則未到場，亦
    未具狀表示意見。茲就債權人之意見略述如下：
    ㈠債權人中國信託到場及具狀陳述略以：不同意債務人免責
      ；又消債條例第142條，僅規定法院得依債務人之聲請裁
      定免責，並非當然應裁定免責；且債務人經本院以99年度
      消債聲字第21號民事裁定諭知不免責後，尚未清償全部債
      務，請求法院裁定不免責等語。
    ㈡債權人第一銀行到場及具狀陳述略以：不同意債務人免責
      ；又債務人於94、95年間，向多家銀行申請信用卡及現金
      卡使用，不當消費金額高達284萬餘元，債務人應有據實
      報告之義務等語。
    ㈢債權人日盛銀行陳述略以：不同意債務人免責；又債務人
      曾與各債權銀行達成分期還款協議，如無不能履約之情形
      ，應履行該協議等語。
    ㈣債權人玉山銀行陳述略以：玉山銀行自本院99年度消債聲
      字第21號民事裁定諭知債務人不免責後，僅受償20萬8,30
      5元，不同意債務人免責等語。
    ㈤債權人國泰世華銀行陳述略以：請審酌各普通債權人受償
      額均已達消債條例第141條或第142條所定受償額後，依法
      裁定等語。
    ㈥債權人台新銀行陳述略以：不同意債務人免責；另請詳查
      債務人有無消債條例第133條、107年消債條例第134條所
      定之不免責事由。
七、本件債務人於97年11月19日向本院聲請清算，經本院於98年
    6月12日以97年度消債清字第71號民事裁定諭知債務人自98
    年6月15日下午5時起開始清算程序，已如前述。其次，本院
    99年度消債聲字第21號民事裁定所認定債務人有浪費、投機
    之行為，致負擔過重之債務，而生開始清算原因之情形，均
    係於95年11月18日以前發生，業經本院依職權調取本院97年
    度消債清字第71號、99年度消債聲字第21號卷宗核閱屬實；
    此外，債權人復未舉證證據證明債務人於聲請清算前2年內
    即自95年11月19日起至97年11月18日止，有因消費奢侈商品
    或服務、賭博或其他投機行為，所負債務之總額逾聲請聲請
    時無擔保及無優先權債務之半數，而生開始清算原因之情形
    ，自應認債務人已不符合107年消債條例第134條第4款所定
    法院應為不免責裁定之情形。至債權人中國信託、第一銀行
    、日盛銀行、玉山銀行、台新銀行雖為前揭抗辯，請求本院
    審酌債務人是否符合消債條例第141條、第142條所定受償額
    、是否據實報告、曾與各債權銀行達成分期還款協議、債權
    人受償情形，或詳查債務人有無消債條例第133條、107年消
    債條例第134條第4款以外各款之不免責事由，惟揆之前揭說
    明，本院於債務人依107年消債條例第156條第3項規定，為
    免責之聲請時，僅能審酌債務人是否已不符合法院原先認定
    ，嗣經修正之不免責事由，即是否已不符合107年消債條例
    第134條第4款規定，債權人中國信託、第一銀行、日盛銀行
    、玉山銀行、台新銀行請求本院審酌或查明前揭事項而為裁
    定，容有誤會。
八、綜上所述，本件債務人前經本院為終止清算程序之裁定確定
    後，雖曾依97年消債條例第134條第4款規定，受不免責裁定
    ，惟因已不符合107年消債條例第134條第4款所定法院應為
    不免責裁定之情形，是債務人於107年清債條例增訂第156條
    第3項規定後，於107年消債條例施行之日起2年內，再為免
    責之聲請，核無不合，本院自應以裁定免責，爰裁定如主文
    所示。
中　　華　　民　　國　　110 　年　　1 　　月　　29　　日
                  民事第一庭  法  官  伍逸康
以上正本係照原本作成。　　
如不服本裁定，應於裁定送達後10日內，以書狀向本院提出抗告
，並繳納抗告費新臺幣1,000元。
中　　華　　民　　國　　110 　年　　1 　　月　　29　　日
　　　　　　　　　　　　　　　書記官  康紀媛